臺灣高雄地方法院刑事判決　　　　　　　96年度訴緝字第29號
公　訴　人　臺灣高雄地方法院檢察署檢察官
被　　　告　丙○
　　　　　　　　　（另案在臺灣高雄第二監獄執行）
上列被告因偽造文書等案件，經檢察官提起公訴（93年度偵緝字
第128 號），本院依簡式審判程序，判決如下：
    主  文
丙○連續犯行使偽造私文書罪，處有期徒刑壹年肆月。如附表所
示之客體，均沒收之。
    事  實
一、丙○意圖為自己不法之所有，基於行使偽造私文書及詐欺取
    財之概括犯意，自民國92年2 月間某日起迄同年7 月16日止
    ，先後委請不知情之某刻印店人員，偽刻「己○○」、「庚○○」、「戴美麗」（庚○○之妻，業已死亡）之印章（庚○○、載美麗之印章未扣案）後，另影印其自己之身分證影
    印2 張，先將影本上姓名欄之本人姓名「丙○」以立可白塗
    去，在姓名欄上填載「己○○」、「庚○○」之名字後，再
    加以影印變造完畢，先後於同年2 月17日及7 月2 日，分持
    變造之「庚○○」、「己○○」之身分證影本（其上所黏貼
    照片實為丙○本人），假冒「庚○○」、「己○○」之名義
    ，向高雄市鹽埕區、左營區地政事務所申請核發己○○所有
    位於高雄市○○區○○段8 小段00000000地號之土地登記謄
    本及平面圖、庚○○所有位於高雄市○○區○○段12小段
    1110地號（登記名義人仍為已死亡之戴美麗，建物地址為：
    高雄市○○區○○路117 號）之土地登記謄本及平面圖，藉
    以博取有意承租不動產者之信任，並足生損害於「己○○」
    、「庚○○」、「載美麗」本人。丙○隨即在「自由時報」
    等報章之分類廣告版刊登不實廣告，詐稱將出租其所有上開
    之不動產。(一)嗣有乙○○（現更名為林秀榛）欲承租土地，
    透過上開分類廣告與丙○接洽後，因丙○出示上開變造之「
    己○○」身分證影本、地籍圖與土地登記謄本以資取信，乙○○因而陷於錯誤，遂於92年2 月19日在高雄市○○路某處
    ，將己○○所有上開不動產出租予乙○○，並於同年2 月25
    日簽訂土地租賃契約，丙○即在該土地租賃契約上偽造「己○○」之署名2 枚及印文52枚，而將己○○上開土地出租與
    乙○○，足生損害於己○○本人，乙○○亦在該土地租賃契
    約上簽名確認後，旋即開立面額新臺幣（下同）55萬元之支
    票1 張交與丙○收受，丙○於當日下午即前往銀行提示該支
    票，將55萬元提領一空。(二)其後，又有甲○○欲承租房屋，
    於92年7 月16日下午2 時許，循上開分類廣告所載地址，前
    往富國路117 號房屋觀看，適遇丙○在該處屋內打掃，丙○
    即向甲○○偽稱為屋主「庚○○」本人，甲○○因而陷於錯
    誤，即與丙○初步約定每月承租價格9 萬元，並應質押60萬
    元供作保證金等事宜。嗣二人即相約於同年月21日（起訴書
    誤載為16日），在高雄市新興區○○○路「某咖啡店」內，
    丙○提出上開變造之「庚○○」身分證影本、事先偽造戴美
    麗委託庚○○處理其土地之委託書1 紙（其上偽造庚○○之
    署名2 枚、印文3 枚及戴美麗之署名1 枚及印文4 枚）、高
    雄市土地登記謄本1 份以資取信，並偽造「庚○○」之署名
    2 枚及印文13枚在房屋租賃契約書上，而將庚○○所有上開
    不動產出租與甲○○，足生損害於庚○○，甲○○並當場交
    付60萬元之支票1 張及9萬 元之支票2 張與丙○，旋該60萬
    元之支票立即遭丙○提領一空。嗣甲○○於翌日向仲介公司
    求證，確認實際所有人庚○○並無出租上開不動產之計畫後
    ，方知受騙。(三)嗣另有丁○○見上開分類廣告，亦向丙○聯
    繫表示欲租用己○○所有之上開不動產，而與丙○相約於92
    年3 月3 日晚上9 時許，在高雄市三民區○○○路195 號議
    定租賃契約內容時，因丁○○恰巧與乙○○認識，經向乙○○查證後，得知丙○上開詐騙犯行而未得逞。嗣經丁○○向
    警方報案後循線查獲，並扣得丙○所有聯絡用行動電話1 具
    、偽造「己○○」之印章1 枚、租賃契約書及土地登記謄本
    各1 份。
二、案經乙○○訴請高雄市政府警察局三民第一分局暨左營分局
    報告臺灣高雄地方法院檢察署檢察官偵查起訴。
    理  由
一、本件被告楊明發所犯為最輕本刑3 年以上有期徒刑以外之罪
    ，其於準備程序進行中，就被訴事實為有罪之陳述，經受命
    法官告知簡式審判程序之要旨並聽取其與公訴人之意見，均
    同意適用簡式審判程序後，本院亦認無不得或不宜改依簡式
    審判程序進行之情形，爰裁定由受命法官獨任進行簡式審判
    程序，合先敘明。
二、上揭犯罪事實，業距被告丙○於本院審理時坦白承認，核與
    證人即被害人乙○○、丁○○於警詢及偵查中；及甲○○於
    警詢時證述之情節相符，並有自由時報分類廣告1 紙、己○○所有上開不動產之土地登記謄本、地籍圖謄本、土地租賃
    契約書、房屋租賃契約書、委託書各1 份在卷可稽，足認被
    告上開自白與事實相符。本案事證明確，被告犯行，堪以認
    定，應依法論科。
三、按行為後法律有變更者，適用行為時之法律。但行為後之法
    律有利於行為人者，適用最有利於行為人之法律，刑法第2
    條第1 項定有明文。本件被告行為後，刑法部分條文業於95
    年7 月1 日修正公布後施行，部分法律亦有相應之修正。其
    中舊刑法第56條連續犯、第55條有關牽連犯之規定，均已刪
    除。故如行為人基於概括犯意之多數行為，均觸犯同一罪名
    者，或先後數行為有方法、目的之牽連關係者，依舊法規定
    應以一罪論或從一重罪處斷，為裁判上一罪，如依新法規定
    ，則須就各個行為所犯之罪，先各別論處後，再依數罪併罰
    之例，合併定其應執行之刑，比較新舊法結果，以舊法規定
    有利於被告。又關於刑法分則法定刑定有罰金刑者，依修正
    前刑法第33條第5 款規定為銀元1 元以上（即新臺幣3 元以
    上），修正後之新法除將貨幣單位改為新臺幣外（刑法施行
    法第1 條之1 參照），同條款並修正規定為「新臺幣一千元
    」以上，故刑法分則各罪名定有罰金刑者，其實質條文內容
    雖無修正，但因法定罰金刑下限業已提高，致實際法律效果
    已發生變動，亦屬法律有變更。本件被告所涉刑法第339 條
    第1 項之詐欺取財罪，其有關「科或併科一千元以下罰金」
    之罰金刑規定，其實質刑罰下限業已提高，比較新舊法結果
    ，亦以舊法相關規定有利於被告。依上開「從舊從輕」之法
    律適用原則，本件被告行為後法律變更部分均以舊法規定為
    有利，是應依舊法規定對被告論罪科刑。
四、按影本與原本可有相同之效果，如將原本予以影印後，將影
    本之部分內容竄改，重加影印，其與無制作權人將其原本竄
    改，作另一表示其意思者無異，應成立變造文書罪（最高法
    院73年台上字第3885號判例意旨參照）。故文書之影印或複
    印本，與抄寫或打字者不同，實係原本內容之重複顯現，且
    其形式、外觀即一筆一劃，亦毫無差異，於吾人社會生活上
    自可替代原本，被認為具有與原本相同之社會機能與信用性
    （憑信性），故在一般情形下皆可適用，而視其為原本制作
    人直接表示意思之內容，成為原本製作人所作成文書，自非
    不得為偽造文書之客體。因將原本影印後將影本之部分內容
    竄改重加影印，與無製作權人將原本竄改製作另一表示意思
    者無異（臺灣高等法院95年度上訴字第1962號判決意旨參照
    ）。本件被告將其身分證原本影印後，在該身分證影本之「
    姓名」欄，以立可白塗去自己姓名後，自行填載「己○○」
    、「庚○○」後再加以影印，仍應該當變造特種文書罪。起
    訴意旨認成立變造私文書罪，尚有誤會，應予更正。是被告
    委由不知情之刻印店盜刻他人印章，進而變造特種文書，並
    偽造委託書、土地租賃契約書及房屋租賃契約書等私文書，
    對於各該名義人之身分正確性及利益均生損害，且亦損及戶
    政機關對戶籍管理資料之正確性。而被告行使變造之特種文
    書及偽造之私文書，藉以博取信任，而將他人所有之土地及
    房屋出租後，進而詐領受騙人交付之租金或保證金，係以詐
    術使人將本人或第三人之物交付。核其所為，係犯刑法第
    216 條、第212 條之行使變造特種文書罪，刑法第216 條、
    第210 條之行使偽造私文書罪、刑法第339 條第1 項之詐欺
    取財罪、同條第3 項、第1 項之詐欺取財未遂罪。被告委由
    不知情之刻印店人員偽刻他人之印章，應論以間接正犯。至
    其偽造印章與署名係偽造私文書之部分行為；偽造私文書及
    變造特種文書之低度行為，為行使之高度行為所吸收，均不
    另論罪。被告先後2 次行使變造之特種文書與偽造之私文書
    及3 次詐欺取財（含1 次未遂）之犯行，均時間緊接，犯罪
    手法相同，且分別觸犯構成要件相同之罪名，顯均係基於概
    括犯意反覆為之，為連續犯，均應依修正前刑法第56條之規
    定，分別論以連續行使變造特種文書、連續行使偽造私文書
    及連續詐欺取財一罪，並加重其刑。又被告所犯連續行使變
    造特種文書、連續行使偽造私文書及連續詐欺取財罪三罪間
    ，有方法、目的之牽連關係，為牽連犯，依修正前刑法第55
    條之規定，應從一重之連續行使偽造私文書罪處斷。起訴意
    旨認被告係犯刑法第217 條（起訴意旨記載刑法第218 條，
    業經公訴檢察官當庭更正）之偽造印章罪、行使偽造私文書
    罪及詐欺取財（含未遂）罪，並認各罪有牽連犯之裁判上一
    罪關係，容有誤會，已說明如上，而其中有關偽造印章、印
    文而變造身分證部分，檢察官認成立行使私文書之罪，然經
    本院論證此部分犯行應該當行使變造特種文書之罪，因二罪
    起訴之基本事實相同，爰變更檢察官起訴法條。
五、審酌被告貪圖一己私利，不以正途賺取報酬，竟先後偽刻他
    人印章，再變造自己所有之身分證影本後，冒用他人名義申
    領土地登記謄本，出租他人所有之土地、建物，以此手法詐
    騙不知情承租人之財物，犯罪所得合計高達115 萬元，並損
    害戶政機關對戶籍管理之正確性及真正之土地所有人，惟其
    犯罪後已坦白承認，尚有悔意，但至今尚未賠償被害人之損
    失，及依卷附臺灣高等法院被告前案紀錄表所載，其有多次
    偽造文書、詐欺之犯行等一切情狀，量處如主文所示之刑，
    以資懲儆。起訴意旨具體求處被告2 年6 月，參酌上開說明
    、被告所得、犯罪情節、犯後態度及前科紀錄等情，尚屬過
    重。至被告偽造戴美麗之委託書1 紙，為被告所有犯罪所用
    之物，被告用以聯絡出租土地、建物之行動電話1 具，亦為
    被告所有之物，業經被告供明在卷，均依刑法第38條第1項
    第2 款之規定宣告沒收。另偽造土地租賃契約書、房屋租賃
    契約書各為一式二份，其中被告收執之上開契約書各1 份，
    亦屬被告犯罪所用之物，應依上開同條項款之規定宣告沒收
    外，另一份因已交付乙○○、甲○○收執，而為其二人所有
    ，自不得將該偽造之租賃契約書沒收，惟上開乙○○持有之
    土地租賃契約書上偽造「己○○」之署名2 枚及印文52枚；
    甲○○持有之房屋租賃契約書上偽造「庚○○」之署名2 枚
    及印文13枚，應不問屬於犯人與否，均依刑法第219 條之規
    定宣告沒收之。至被告偽刻「己○○」、「庚○○」、「戴
    美麗」之印章各1 枚，僅「己○○」之印章遭警查扣，應依
    同條規定宣告沒收外，另二人之印章依被告供陳業已丟棄在
    路邊水溝，有本院審判筆錄可稽，既已滅失，爰不為沒收之
    諭知，附此敘明。
據上論斷，應依刑事訴訟法第273 條之1 第1 項、第284 條之1
、第299 條第1 項前段、第300 條，刑法第2 條第1 項前段、修
正前第56條、第210 條、第212 條、第216 條、第339 條第1 項
、修正前第55條、第38條第1 項第2 款、第219 條，判決如主文
。
本案經檢察官戊○○到庭執行職務。
中　　華　　民　　國　　96　　年　　3 　　月　　20　　日
                  鳳山刑事第二庭    法　官  李嘉益
以上正本證明與原本無異。
如不服本判決，應於收受送達後10日內向本院提出上訴書狀。
中　　華　　民　　國　　96　　年　　3 　　月　　20　　日
　　　　　　　　　　　　　　　　　　書記官  郭南宏
附錄本判決論罪之法條：
刑法第216 條
  行使第210 條至第215 條之文書者，依偽造、變造文書或登載
  不實事項或使登載不實事項之規定處斷。
刑法第210 條
  偽造、變造私文書，足以生損害於公眾或他人者，處5年以下
  有期徒刑。
刑法第339條第1項
  意圖為自己或第三人不法之所有，以詐術使人將本人或第三人
  之物交付者，處5 年以下有期徒刑、拘役或科或併科1 千元以
  下罰金。
附表：
┌──┬─────────────────────────┐
│編號│應沒收之客體及數量                                │
├──┼─────────────────────────┤
│1   │偽造「己○○」 印章1枚。                          │
├──┼─────────────────────────┤
│2   │委託書1紙。                                       │
├──┼─────────────────────────┤
│3   │被告偽造而持有之土地租賃契約書1 份；乙○○持有之同│
│    │式土地租賃契約書上，偽造「己○○」之署名2 枚及印文│
│    │52枚。                                            │
├──┼─────────────────────────┤
│4   │被告偽造而持有之房屋租賃契約書1 份；及甲○○持有之│
│    │同式房屋租賃契約書上，偽造「庚○○」之署名2 枚及印│
│    │文13枚。                                          │
├──┼─────────────────────────┤
│5   │被告所有用以聯絡之行動電話1具。                   │
└──┴─────────────────────────┘
以上正本證明與原本無異。
如不服本判決，應於判決送達後10日內，向本院提出上訴狀。
                                書記官  郭南宏
中　　華　　民　　國　　96　　年　　3 　　月　　8 　　日
